【裁判字號】    92,交聲再,44
【裁判日期】    921229
【裁判案由】    聲請再審
【裁判全文】
台灣高等法院刑事裁定                          九十二年度交聲再字第四四號
    再審聲請人
    即受判決人    甲○○
右列聲請人因過失致死案件，對於本院九十二年度交上易字第五二號（中華民國九十
二年七月八日第二審確定判決）聲請再審，本院裁定如左：
    主  文
再審之聲請駁回。
    理  由
一、按有罪之判決確定後，因發現確實之新證據，足認受有罪判決之人應受無罪、免
    訴、免刑或輕於原判決所認罪名之判決者，得為受判決人之利益得聲請再審，刑
    事訴訟法第四百二十條第一項第六款定有明文。又按不得上訴於第三審法院之案
    件，除前條規定外，其經第二審確定之有罪判決，如就足生影響於判決之重要證
    據漏末審酌者，亦得為受判決人之利益，聲請再審，刑事訴訟法第四百二十一條
    定有明文。聲請人爰依刑事訴訟法第四百二十一條及第四百二十條第一項第六款
    聲請再審，分述如下：
（一）聲請人於二審判決確定後前往車禍現場，發現證人范熾昌之億宣檳榔攤遠在車
      禍現場百公尺外，有證人黃萬龍於一審出庭時繪製至之現場圖及聲請人拍攝照
      片二幅可稽。可認證人黃萬龍在一審所述：「范熾昌在車禍現場開檳榔攤．．
      」、偵查中所述：「車禍時和朋友在檳榔攤聊天．．和小范在聊天．．」，及
      范熾昌於偵查中證述：「我在那經營檳榔攤．．」等語，可證范熾昌、黃萬龍
      在百公尺外之檳榔攤聊天，證人范熾昌更於偵查中證稱：「我有聽到碰撞聲，
      出來查看．．．」，更可知兩人並未直接目擊車禍之發生。又證人黃萬龍於偵
      查中證稱：我看到一自小客車闖黃燈．．。證人范熾昌偵查中證稱：當時路口
      是閃黃燈。聲請人親自去現場察看發現該路口是「紅燈直接轉綠燈」，並無「
      紅燈轉黃燈再轉綠燈」之情事。且證人黃萬龍後於偵查中又稱「我和范熾昌是
      走路，有聽到碰撞聲」等語，所供前後矛盾。二審竟採信該二人矛盾證述不實
      之見解，顯有違誤。
（二）告訴人湯雲泉於「八十九年十月三十一日」所製作並於「八十九年十一月六日
      」提出於地之告訴狀敘及：「被告身無恆產，．．負債累累，縱有民事上賠償
      之責，被害人亦無從獲得賠償．．．本諸合理判斷，由被告於員警調查時冒充
      為案發時之駕駛，旨在規避民事上之賠償責任之意已明．．．」。可知告訴人
      早在八十九年十月三十一日時已知被告莫心和（莫森皓）無恆產，乃併就車主
      張美玲提出告訴，唆使證人黃萬龍、范熾昌為不實陳述，嗣因張女非駕駛者，
      乃轉指述聲請人係駕駛者。何以告訴人不於車禍發生時提出黃萬龍、范熾昌為
      證人，反於應訊時表示：「我想找目擊證人．．．．」，又何以黃萬龍、范熾
      昌遲至偵查中九十年五月三日始前往作證，二審未將該二證人測謊及履堪現場
      ，自有違誤。
（三）依現場圖，參以證人即車禍目擊者邱煌祺於警訊中證述係被害人湯宜樺騎機車
      「闖紅燈」及於二審訓問時證述：「（法官問: 你停車多久後，安全帽就在你
      車前出現？）沒有幾秒鐘時間等情以觀，即可判知「在聲請人之車於正光街綠
      燈後前行十餘公尺左轉志廣路發生車禍前，被害人之車顯然尚未到達志廣路口
      之停車線；換言之，此時並無被害人之車違規闖越紅燈之問題存在」，在此情
      形下，聲請人之車駕駛人於正光街綠燈後前行十餘公尺左轉志廣路時，基於「
      信賴原則」，自然相信乙車於隨後到達志廣路口遇見紅燈時自會在路口之停車
      線停車等待志廣路轉綠燈後始繼續前行。詎料，乙車卻違反「信賴原則」，於
      到達志廣路口停車線遇見紅燈時並未停車反而闖越紅燈，致生事故，非聲請人
      之車可得預見，此時已無處可閃躲以防免車禍之發生，聲請人之車無過失可言
      ，二審未依車禍現場圖所示詳判「在聲請人車於正光街綠燈後前行十餘公尺左
      轉志廣路發生車禍前，被害人之車尚未到達志廣路口停車線（被害人之車並無
      闖紅燈），二審引錯誤判例為裁判依據，顯有違誤，因七十四年台上字第四二
      一九號判例係指他人違規事實已極明顯，同時有充足時間可採取適當之措施以
      避免發生交通事故之結果時，始有適用。懇請鈞院查明真相，准予再審。
二、按刑事訴訟法第四百二十一條規定，不得上訴於第三審法院之案件，除前條規定
    外，其經第二審確定之有罪判決，如就足生影響於判決之重要證據漏未審酌者，
    亦得為受判決人之利益，聲請再審。另依最高法院八十九年度台抗字第三十號裁
    定意旨認：刑事訴訟法第四百二十一條所規定因重要證據漏未審酌而聲請再審者
    ，指該證據於案情有重要關係且未經審酌者而言，如證據業經法院本其自由心證
    予以取捨及判斷，僅係對此持相異評價，即不能以此為由聲請再審。是如當事人
    所提出之證物，不足以影響判決結果，或第二審法院依調查之結果，本於論理法
    則、經驗法則，取捨證據後，認定事實者，則不包括之。又因發現確實之新證據
    ，足認受有罪判決之人應受無罪、免訴、免刑或輕於原判決所認罪名之判決，為
    受判決人之利益，得聲請再審，刑事訴訟法第四百二十條第一項第六款定有明文
    。該條規定中，所謂發見確實之新證據，係指就該新證據之本身作形式觀察，毋
    須經調查程序，顯然可認為足以動搖原確定之判決，且該證據於當時已存在，只
    為法院及當事人所不知，迨判決後始行發現之情形而言。如聲請人提出之證據，
    不足以推翻原確定判決所憑之證據者，均非所謂確實之新證據，且該新証據，係
    指當時已經存在而發見在後或審判時未經注意之証據，且能證明原確定判決所認
    定之事實為錯誤而言，此有最高法院四十年台抗字第二號、四十九年台抗字第七
    十二號、三十五年特抗字第二一號著有判例。
三、經查，
（一）聲請人提出之二紙照片及證人黃萬龍於一審出庭時繪製之現場圖欲證明證人范
      熾昌、黃萬龍若真於檳榔攤聊天，距離遠及百公尺不可能可以目擊現場發生狀
      況，且聲請人敘述現場情形與證人所述不同，而認二審採該二證人之見解有誤
      。查證人黃萬龍於地院陳述：當時我與范熾昌準備要回家。有一個女孩子從駕
      駛座下來．．。我沒注意交通號誌。事後我聽十字路口附近有檳榔攤的老闆娘
      說好像是小課出闖黃燈等語。（見原審卷第六五頁）且於前審本院則稱：我當
      時與范熾昌二人經過車禍現場要回家而目擊到車禍之現場情形。．．該時之燈
      號正好是閃黃燈要轉為紅燈之時。（見前審本院卷第一二一頁）另范熾昌則於
      前審本院稱：我當時是在車禍現場附近開檳榔攤．．當時車上有一男一女，車
      禍發生後，就是女子自駕駛坐下車．．．未注意到燈號。（見前審本院卷第一
      二四頁）則足見該二人均見到從駕駛座下車者是女子，對於影響本案之重要證
      據並無錯誤之認識，並對當時燈號該二證人均未注意，且大多陳述係回家途中
      經過事故現場，有聽到碰撞聲；雖事故發生時該二證人究於檳榔攤前聊天，抑
      或行經回家途中之證述不一，惟對於本案並無影響，不足動搖本案之結果，縱
      使依聲請人所述係在檳榔攤前聊天，則檳榔攤聽到碰撞聲至事故現場，本院參
      聲請人提出現場照片，認依檳榔攤之距離縱無法見到事故細節，惟對駕駛座是
      萬龍於前審本院證稱：「車上的男子身高非常的高，有一百八十幾公分。」（
      見前審本院卷第一二八頁）可知對於駕駛究竟是男是女，縱距離遙遠，亦不會
      誤認。是該二證人親眼見聲請人自駕駛座走出合乎經驗法則，聲請人提出之照
      片欲證明檳榔攤距事故現場遙遠，並非足以影響本案判決之新證據，而現場圖
      業經前審本院斟酌（見判決書第三頁第一行），並無重要證據漏未斟酌情事，
      揆諸前揭判例意旨，依此聲請再審自有未洽。
（二）另聲請人認告訴人係因莫森皓身無恆產才誣告聲請人，否則何以范熾昌、黃萬
      龍事隔半年才為證人，顯為不實陳述云云。然查本院於前審判決第十一頁敘明
      ：「然查證人證詞之真實性與其何時作證並無必然關係，且證人前往偵查庭作
      證時間，往往因檢察官視案情需要而傳喚證人，是其辯護人以證人作證時間距
      案發時間已約半年之久，懷疑其證言之真實性，尚嫌無據。」對聲請人所述認
      非影響判決之重要證據，且聲請人空言指摘有誣告動機，未提出證據，則自無
      重要證據漏未斟酌情事。
（三）聲請人稱被害人並無闖紅燈，而認應可信賴其不闖紅燈，而有信賴原則之適用
      。惟查原確定判決已於判決書第九、十頁敘明依心證認係在被害人行車方向號
      誌轉換為紅燈之際闖黃燈，聲請人已可預見：「按汽車駕駛人雖可信賴其他參
      與交通之對方亦能遵守交通規則，同時為必要之注意，謹慎採取適當之行動，
      而對於不可知之對方違規行為並無預防之義務，然因對於違規行為所導致之危
      險，若屬已可預見，且依法律、契約、習慣、法理及日常生活經驗等，在不超
      越社會相當性之範圍應有注意之義務者，自仍有以一定之行為避免結果發生之
      義務。因此，關於他人之違規事實已極明顯，同時有充足之時間可採取適當之
      措施以避免發生交通事故之結果時，即不得以信賴他方定能遵守交通規則為由
      ，以免除自己之責任，最高法院著有七十四年台上字第四二一九號判例可資參
      照。依證人邱煌棋於偵查中所稱：「我未親眼看到機車騎士闖紅燈，但因我車
      方向是紅燈，安全帽突然掉在前方，我認為是機車闖紅燈。」（見同上偵卷第
      十一頁）、「我當時在志廣路往觀音方向，我等紅綠燈，我剛停下，剛亮紅燈
      ，有看到安全帽滾到前面」（見同上偵卷第二十二頁背面），於本院稱：「（
      問：你停車多久後，安全帽就在你車前出現？）沒有幾秒鐘時間。」（見本院
      卷第一二九頁）。按被害人湯宜樺與證人邱煌棋同係行駛在志廣路上，僅係行
      車方向相反，故其二人所見交通號誌之轉換應屬同一，證人邱煌棋停車時既剛
      亮紅燈，沒幾秒鐘即見到被害人之安全帽，堪認事故發生當時應係在被害人行
      車方向號誌轉換為紅燈之際，而依經驗法則，甚多駕駛人會搶黃燈行駛，甚至
      在剛轉紅燈時亦可能會有車輛加速通過，被告駕駛上開小客車行駛至上開交岔
      路口，係交通要衢，車流量甚多，理當減速慢行通過，並注意車前狀況，採取
      必要安全措施，以避免危險之發生，以被告當時駕駛小客車之情狀，對於被害
      人行駛行為所導致之危險，當屬已可預見。且依吾人日常生活經驗，仍應有以
      一定之行為避免結果發生之義務。故本件被告於燈號轉換之際，同時亦有充足
      之時間可採取適當之措施以避免發生交通事故，而被告依當時情形，又無不能
      注意之情事，竟疏於注意，肇致本件車禍，即不得以信賴他方定能遵守交通規
      則為由，以免除自己之責任。」則前審本院已依當時交通情況予以取捨及判斷
      ，認依經驗法則判定聲請人有過失，則無就該重要證據漏未斟酌情事，聲請人
      僅因該結果對其不利聲請再次調查，對原判決依心證認定事實持相異評價，揆
      諸前揭判例意旨，即不能以此為由聲請再審。
四、綜上所述，聲請人聲請再審依法不應准許，應予駁回。
據上論斷，應依刑事訴訟法第四百三十四條第一項裁定如主文。
中     華      民      國      九十二    年     十二     月   二十九    日
                              臺灣高等法院交通法庭
                                  審判長法  官  許  增  男
                                        法  官  徐  昌  錦
                                        法  官  周  煙  平
右正本證明與原本無異。
不得抗告。
                                        書記官  蕭  麗  珍
中      華      民      國    九十二    年     十二     月    二十九    日


司法院資訊處製作；財團法人民間司法改革基金會備份。
